臺灣高等法院刑事判決　　　　　　　　99年度上訴字第4197號
上　訴　人　臺灣臺北地方法院檢察署檢察官
被　　　告　郭義宗
上列上訴人因被告偽造文書等案件，不服臺灣臺北地方法院99年
度訴字第459號，中華民國99年11月9日第一審判決（起訴案號：
臺灣臺北地方法院檢察署99年度偵字第1797號），提起上訴，本
院判決如下：
    主  文
原判決撤銷。
郭義宗行使變造私文書，足以生損害於公眾及他人，處有期徒刑
貳月，如易科罰金，以新臺幣壹仟元折算壹日。緩刑貳年。
    事  實
一、郭義宗於民國97年12月30日中午12時32分起至同日13時33分
    止，及同日晚上8時48分起至同日晚上9時49分止，先後將其
    所有之車號CU-1065號自用小客車，分別停放在臺北縣蘆洲
    市○○路之臺北縣政府編號20及38號公有停車格內，而收到
    編號分別為P7DＺ00000000000號、P7DＺ00000000000號之原臺
    北縣（今改制為新北市）停車繳費通知單共2紙，詎其明知
    上開通知單上註記應繳之停車費各為新臺幣（下同）40元、
    30元，竟仍基於意圖為自己不法之利益及變造私文書並行使
    之接續犯意，於不詳時間、地點，以不詳方式，將上開編號
    P7DＺ00000000000號通知單上「13：33」及編號P7DＺ0000000
    0000號通知單上「21:49」所對應之「管理員簽章」欄中之
    「P0802」註記消除，並於98年1月5日同時持上開變造之停
    車繳費通知單2紙，至位於臺北市○○區○○街12之2號1樓
    「全家便利超商」接續繳納停車費，使全家便利超商之店員
    陷於錯誤，誤認上開繳費通知單上所註記應繳之金額均為20
    元，遂僅收取共40元之停車費，使郭義宗因而獲取短繳30元
    停車費之不法利益，足以生損害於臺北縣政府及全家便利商
    店股份有限公司。嗣因臺北縣政府交通局與全家便利商店股
    份有限公司進行帳務核對，認定金額不符後，由全家便利商
    店股份有限公司提供收回之上開臺北縣停車繳費通知單，發
    現上情而報警查獲。
二、案經臺北縣政府交通局函請臺北縣政府警察局（今改制為新
    北市政府警察局）移送臺灣臺北地方法院檢察署檢察官偵查
    起訴。
    理  由
一、證據能力：
  (一)被告以外之人於審判外之陳述，雖不符刑事訴訟法第159條
    之1至第159條之4之規定，而經當事人於審判程序同意作為
    證據，法院審酌該言詞陳述或書面陳述作成時之情況，認為
    適當，亦得為證據；當事人、代理人或辯護人於法院調查證
    據時，知有第159條第1項不得為證據之情形，而未於言詞辯
    論終結前聲明異議者，視為有前項之同意，刑事訴訟法第15
    9條之5第1、2項分別定有明文。經查：本判決引用證人張書
    玉警詢、偵查中所為之陳述，均經被告及檢察官於本院100
    年3月17日審理中明示不爭執而同意作為證據（本院卷第40
    至42頁），本院審酌該供述證據之作成尚無違法不當致瑕疵
    等情事，且證據證明力未有明顯過低情形，援為證據應屬適
    當，堪認均有證據能力。
  (二)另本判決引用下列卷內非供述證據，並無證據證明係公務員
    違背法定程序所取得，且檢察官、被告於本院100年3月17日
    中均同意有證據能力，且查無顯不可信情況，均應認有證據
    能力。
二、訊據被告郭義宗固坦承確有先後於97年12月30日中午12時32
    分起至同日下午13時33分止、同日晚上8時48分起至9時49分
    止，將其所有之上開車號自用小客車，分別停放在臺北縣蘆
    洲市○○路之臺北縣政府編號20及38號公有路邊停車格內，
    並於98年1月5日同時持系爭通知單2紙前往上開「全家便利
    超商」繳納停車費40元等情，惟堅詞否認有何公訴人所指之
    上開犯行，辯稱：97年12月30日當天下班後，我去取車時，
    系爭通知單就已經放置在我的自用小客車擋風玻璃上，我直
    接將系爭通知單抽起來，並依系爭通知單所載之停車時數繳
    納停車費，並未加以塗改，亦不知道系爭通知單有無被塗改
    情形云云。經查：
  (一)本件被告分別於97年12月30日中午12時32分許、同日晚上8
    時48分許，先後將其所有之上開車號自用小客車，停放在前
    揭路段編號020號、038號之公有路邊停車格，停車時間各2
    小時，經臺北縣政府交通局停車營運科委外人員先後開立臺
    北縣停車繳費通知單（P7DＺ00000000000號、P7DＺ000000000
    00號），於各該停車繳費通知單繳費金額40元列、30元列之
    管理員簽章欄上簽署「P0802」之代號，表彰應繳納停車費
    各40元、30元之旨，而被告於98年1月5日，持該2紙停車繳
    費通知單，前往址設臺北市○○區○○街12之2號「全家便
    利超商」繳費時，其上繳費金額40元列、30元列之管理員簽
    章欄上「P0802」字樣墨跡已無法辨識，該店服務人員乃據
    以收取停車費用各20元，被告所繳納之停車費用（40元）與
    實際應繳納之停車費用（70元）確有不符之事實，業據被告
    於警詢、偵查及原審審理供承明確，並有上開停車繳費通知
    單2紙、通知單及收據查詢、汽車車籍查詢資料、臺北縣政
    府交通局98年9月23日北交營字第0980801093號函檢附臺北
    縣路邊停車費收入損失金額計算表附卷足稽（偵卷第11至16
    頁），上揭事實，堪以認定。
  (二)本案證人即臺北縣政府交通局停車營運科約僱人員張書玉，
    其係負責查核超商委託代收業之帳目作業，每月查核5、600
    件，就繳費單是否經變造，經驗堪稱豐富，其於偵訊中證稱
    ：對於通知單上管理員的原子筆簽章部分會不見，我們也覺
    得很奇怪，我們無法判斷如何塗改的，有些沒有移送的案件
    是筆跡模糊不清或是筆跡消失一半，但本案這二件筆跡完全
    不見的單子，是很少數且非常異常等語（偵卷第34頁），顯
    然本案相較於其他停車繳費通知單上簽名脫落情形，有顯著
    異常，另以肉眼目視本件卷附之上開2張繳費通知單，其上
    明顯有「P0802」之書寫痕跡（偵卷11頁），僅不見墨跡，
    是證人張書玉上述有關本件非常異常之證言，堪以採認。
  (三)被告雖辯以其未變造云云，但查：
  1.系爭2張繳費通知單明顯有「P0802」之書寫痕跡等情，既經
    認定如上，依一般情況而言，被告當可輕易看出，其竟持以
    行使繳費，其持以行使之行為，已大有可疑，且與一般守法
    社會大眾不會持留有書寫痕跡之爭議繳費單繳費之經驗法則
    相悖。
  2.本案系爭2紙通知單分別於97年12月30日中午12時32分許及
    同日晚上8時48分許作成，其間已相隔數小時，倘管理員在
    首次發現簽章用原子筆有缺墨或損壞情形，理應不再使用損
    壞原子筆之可能，若僅係暫時缺墨，則被告所持2張相隔數
    小時登錄之繳費通知單，均發生相同缺墨情形之機率應微乎
    其微，倘管理員不更換原子筆而續行業務，亦應有相同時間
    停放在週遭之其他車輛，發生與本案類似情形，然據證人張
    書玉上開證述，查無其他車輛之停車繳費單有類似情形發生
    ，由此應排除管理員所使用原子筆有缺墨或損壞可能。
  3.被告雖於偵訊中辯稱：停車單有塗過但不是我，有人在動手
    腳，我到警察局去，警察說很多人停車單也有塗改（見偵卷
    第24頁）；於本院審理時復辯稱：我沒有塗改，但中間有沒
    有人動手腳就不得而知了云云（本院卷第42頁）。被告偵審
    中對於系爭繳費通知單有無遭塗改之認知已呈反覆，再參證
    人張書玉於警詢中證述：我們要求管理員在路上巡查時，每
    小時要簽注1次，並要求他們用原子筆簽名，停車繳費通知
    單之用紙均經耐熱性、耐水性、表面塗層抗刮強度之檢測，
    若經管理員以油性原子筆於其上簽章，在無外力破壞之情形
    下，筆跡不會脫落，本件停車繳費通知單上原子筆消失的太
    乾淨，不太正常等語（偵卷第10、34頁），經本院將系爭繳
    費通知單二紙送請經濟部標準檢驗局鑑定，該局以耐熱性測
    試（95度C，72小時）、耐水性測試（浸泡20度C，72小時）
    、表面塗層抗刮強度試驗（將已列印條碼試樣紙，浸泡20度
    C水中1分鐘後，不擦乾，紙張正面用承載50psi重物之橡膠
    來回擦10次後，印字字跡及條碼均無變化（本院卷第24至25
    頁），是可證明該繳費通知單上筆跡，不會因陽光曝曬、淋
    雨侵蝕，甚或用橡膠來回擦拭而消失或自然脫落。再者，依
    一般經驗法則以言，殊難想像與本案無涉之第三人會於案發
    當日中午，將偶然發現之系爭繳費通知單取回塗銷其上之管
    理員簽章後，再放回被告車輛擋風玻璃上，並再於案發當晚
    先尋得被告停放於不同停車格之同一車輛復為相同犯行，故
    在無任何事證前提下，實難推斷與被告無利害關係之人，會
    甘冒風險從事陷害被告，並為本件偽造行為，況相同時間其
    他停放週遭之車輛，均未發現有與本案類似情形，自應排除
    他人蓄意嘻鬧而介入本案之可能，被告上揭所辯，應屬悖離
    常情。
  4.被告於偵訊及本院中另辯稱：我是公司資深經理，不會圖這
    小利。我是前一天停車，第二天去拿停車單，順便開車上班
    ，停車單是放我車擋風玻璃上，我再順便拿去繳等語（偵卷
    第24頁、本院卷第42頁），按其所述，應指其於案發當日並
    未取走擋風玻璃上之繳費通知單，而係隔日取車時為之，然
    觀首張停車繳費通知單係97年12月30日（周二）中午12時32
    分許登錄，第二張係同日晚上8時48分許製作，其間並無停
    車計費紀錄，且停放車格編號分有20號及38號，顯見被告至
    少於14時33分前有將車輛駛離20號停車格，並於20時48分再
    停放至38號停車格（偵卷第11頁），一般人豈有不將擋風玻
    璃上繳費通知單取下而逕駕駛車輛於道路上，故被告所辯有
    違常理。又被告取得系爭繳費通知單迄98年1月5日（周一）
    前往臺北市○○區○○街12之2號「全家便利超商」繳費，
    已相隔5日之久，始終在其實力支配之下，未曾轉交或請託
    親屬友人代為繳納，是衡情除被告外，自無他人可取得停車
    繳費通知單。再衡諸一般人取得路邊停車繳費通知單時，鮮
    有不先確認繳費單上計費與實際停車時數是否相合即行繳費
    情形，況系爭繳費通知單上之「P0802」管理員墨水消失，
    仍得以目視察覺，堪認被告取得繳費通知單五日後至便利商
    店繳費時，已知悉繳費通知單計費與實際停車時數不符，且
    預見收費店員可能無法當下發現二繳費單上30元及40元欄「
    P0802」管理員簽章有墨水消失情形，倘被告果真不知「P08
    02」管理員簽章墨水消失，被告至少在收費店員表明應繳納
    金額時，應產生警覺並當場表示疑義，進而取回該單再作確
    認，詎被告竟不為此，顯然被告已知悉繳費通知單上之「P0
    802」管理員墨水消失，且其乃唯一於繳費前得以知悉與其
    實際停車時間不符並進而藉此短繳費用得利之人。至被告稱
    其係公司經理無須為此微利故犯刑典云云，然因犯罪而獲利
    者，不問所獲多寡，應與其本身資力無涉，自不得以被告職
    務為何以及獲利甚微，即斷其無犯行動機。
  (四)再系爭臺北縣停車繳費通知單2紙，雖經原審依職權送請內
    政部警政署刑事警察局鑑定，其以放大及影像光譜比對儀（
    VSC-5000）檢視結果，認其上管理員簽章欄位，發現均有「
    P0802」之字跡壓痕，再檢視該壓痕線上未發現有明顯筆墨
    遺留痕跡，其壓痕線周圍亦未發現有遭破壞、刮除之現象，
    但「P0802」筆墨不清原因係屬不確定鑑定事項，無法鑑定
    有該局99年9月14日刑鑑字第0990124317號鑑定書1紙在卷可
    稽（原審卷第32至33頁），嗣本院復將系爭繳費通知單二紙
    再送請經濟部標準檢驗局鑑定，該局以耐熱性測試（95度C
    ，72小時）、耐水性測試（浸泡20度C，72小時）、表面塗
    層抗刮強度試驗（將已列印條碼試樣紙，浸泡20度C水中1分
    鐘後，不擦乾，紙張正面用承載50psi重物之橡膠來回擦10
    次後，印字字跡及條碼均無變化（本院卷第24-25頁）。觀
    上開二次鑑定結果，僅知「壓痕線周圍未發現有遭破壞、刮
    除之現象」、「紙張正面用承載50psi重物之橡膠來回擦10
    次後，印字字跡及條碼均無變化」等，尚無法排除可用其他
    方式使系爭繳費通知單上「P0802」字跡消失，故雖經由上
    開2次鑑定結果，尚無法確切研判被告變造上開2紙繳費單之
    詳細方法，但因查該2紙繳費單係遭被告以不詳方式加以變
    造已臻顯然，自不得採為有利被告之證據。
  (五)綜上，被告變造上開繳費單後，復持上開繳費單繳費，使便
    利商店店員未能查悉前情而致陷錯誤，同時令臺北縣政府預
    定停車費用收入出現30元短少損失，而取得同額之不法利益
    ，足以生損害於臺北縣政府及全家便利商店股份有限公司。
    其犯行洵堪認定，應依法論科。
三、查被告行為時變造之臺北縣停車繳費通知單2紙，係臺北縣
    政府基於與人民間之私經濟行為而製作，本質為私文書。被
    告變造該繳費通知單後加以行使，因而獲有短繳停車費用利
    益，足以生損害於公眾及他人，核其所為，係犯刑法第216
    條、第210條之行使變造私文書罪及同法第339條第2項之詐
    欺得利罪。被告變造私文書後復持以行使，其變造私文書之
    低度行為，應為行使變造私文書之高度行為所吸收，不另論
    罪。而被告持變造之臺北縣停車繳費通知單加以行使，憑以
    詐取短繳停車費之利益，係以一行為觸犯行使變造私文書罪
    及詐欺得利罪，為想像競合犯，應依刑法第55條規定，從一
    重之行使變造私文書罪處斷。被告分別以不詳方式變造本件
    2紙繳費單，並同時持經其變造之上開2紙繳費單接續繳費，
    時間近接，顯係基於接續犯意為之，應以接續犯論以一罪。
    乃原審未察，遽為被告無罪諭知，容有未洽。檢察官以此上
    訴指摘原判決諭知被告無罪不當，為有理由，本院自應將原
    判決撤銷改判。爰審酌被告為公司經理，具相當資力與社會
    經驗，竟為貪圖微利，以不明方式使系爭停車繳費單上「P0
    802」管理員簽章字樣之墨水脫落消失，達成減少繳付停車
    費目的，足生損害於代收便利商店與臺北縣政府對於停車費
    收費管理之正確性，另審酌被告並無前科，素行良好，有本
    院被告前案紀錄表在卷足參，雖犯罪後否認犯行，兼衡其犯
    罪所生之危害輕微，所圖利益甚薄，及其犯罪之動機、目的
    、手段等一切情狀，量處有期徒刑2月，並諭知易科罰金之
    折算標準，以示懲儆。另經審被告前無犯罪紀錄，有本院被
    告前案紀錄表在卷（本院卷第10頁）可按，其經此論罪科刑
    之教訓，當知所警惕，信無再犯之虞，本院綜合各情，認本
    件所宣告之刑，以暫不執行為適當，爰併宣告緩刑2年，以
    勵自新。
據上論斷，應依刑事訴訟法第369條第1項前段、第364條、第299
條第1項前段，刑法第216條、第210條、第339條第2項、第55條
、第41條第1項前段、第74條第1項第1款，刑法施行法第1條之1
第1項、第2項前段，判決如主文。
本案經檢察官楊秀琴到庭執行職務。
中    華    民    國   100    年    4     月    7     日
                  刑事第二十庭      審判長法  官  周盈文
                                          法  官  林海祥
                                          法  官  詹駿鴻
以上正本證明與原本無異。
如不服本判決，應於收受送達後10日內向本院提出上訴書狀，其
未敘述上訴之理由者並得於提起上訴後10日內向本院補提理由書
（均須按他造當事人之人數附繕本）「切勿逕送上級法院」。
                                          書記官  梁淑時
中    華    民    國   100    年    4     月    7     日
附錄：本案論罪科刑法條全文
中華民國刑法第216條
（行使偽造變造或登載不實之文書罪）
行使第 210 條至第 215 條之文書者，依偽造、變造文書或登載
不實事項或使登載不實事項之規定處斷。
中華民國刑法第210條
（偽造變造私文書罪）
偽造、變造私文書，足以生損害於公眾或他人者，處 5 年以下
有期徒刑。
中華民國刑法第339條
（普通詐欺罪）
意圖為自己或第三人不法之所有，以詐術使人將本人或第三人之
物交付者，處 5 年以下有期徒刑、拘役或科或併科 1 千元以下
罰金。
以前項方法得財產上不法之利益或使第三人得之者，亦同。
前二項之未遂犯罰之。